【裁判字號】    95,台非,261
【裁判日期】    951019
【裁判案由】    違反能源管理法
【裁判全文】
最高法院刑事判決              九十五年度台非字第二六一號
上  訴  人  最高法院檢察署檢察總長
被      告  甲○○
                    號
            乙○○
                    號
            丙○○
                    12號
            丁○○
            戊○○
                    582號
上列上訴人因被告等違反能源管理法案件，不服台灣高等法院台
中分院中華民國九十一年四月三十日第二審確定判決（九十年度
上易字第一八四０號，起訴案號：台灣台中地方法院檢察署八十
八年度偵字第二二七九六號），認為違法，提起非常上訴，本院
判決如下：
    主  文
原判決關於違背法令部分撤銷。
    理  由
非常上訴理由稱：按判決不適用法則或適用不當者，為違背法令
；犯罪後之法律已廢止其刑罰者，應諭知免訴之判決，刑事訴訟
法第三百七十八條、第三百零二條第四款分別定有明文。又石油
及其產品，依能源管理法第二條第一款規定，固為該法所稱能源
之一種；同法第二十條之一亦規定「未經許可而經營中央主管機
關指定之能源產品之輸入、輸出、生產、銷售業務者，處一年以
下有期徒刑、拘役或科或併科新台幣三十萬元以下罰金，並得沒
收其輸入、輸出、生產、銷售之產品」。但石油管理法業於民國
九十年十月十一日經總統公布施行，於同年月十三日生效，該法
第四十條第一項第二款規定「違反第十七條第一項或第二項規定
，經營汽、柴油或供車輛使用之液化石油氣零售業務者，處新台
幣一百萬元以上五百萬元以下罰鍰」，並於第五十五條規定「自
本法施行之日起，能源管理法有關石油之規定，不再適用」。顯
見自石油管理法公布施行生效後，立法本意對於石油之管理，專
以「石油管理法」取代「能源管理法」有關石油之規定；且石油
管理法第四十條第三項有關刑罰之規定，以有違反該法第四十條
第一項各款情形之一，而致生公共危險者為犯罪之構成要件，此
為能源管理法第二十條之一所無，二者構成要件並非相同。是石
油管理法公布生效後，關於未依石油管理法第十七條第一、二項
規定設置加油站，並經主管機關審查合格、報請中央主管機關核
發取得經營許可執照，而擅自經營汽、柴油之零售業務者，除有
同法第四十條第三項規定之「致生公共危險」之情形應處以刑罰
外，僅能依前揭規定處以行政罰之罰鍰，予以除罪化而廢止刑罰
。查本件檢察官以：被告甲○○、乙○○二人自八十六年間起，
連續自國外進口主要成分為具有揮發性之碳氫化合物，可供用之
於壓縮著火式內燃機作為燃料用之溶劑，設立儲油槽，並僱用丁
○○、戊○○、丙○○三人負責出貨事宜，共同未經許可經營柴
油之銷售業務，於八十八年十月二十二日至二十六日被警查獲，
因認被告等共同犯能源管理法第二十條之一未經許可而經營中央
主管機關指定之能源產品之銷售業務罪嫌，依法提起公訴。原審
於九十一年四月三十日判決時，依上開說明，因被告等犯罪後之
法律已廢止其刑罰，自應諭知免訴之判決，乃竟以被告等上開犯
行，無致生公共危險之情事，不符石油管理法第四十條第三項科
刑之要件，為無罪之諭知，原判決顯有適用法則不當之違背法令
。案經確定，爰依刑事訴訟法第四百四十一條、第四百四十三條
提起非常上訴，以資糾正等語。
本院按判決不適用法則或適用不當者，為違背法令；犯罪後之法
律已廢止其刑罰者，案件應諭知免訴之判決。刑事訴訟法第三百
七十八條、第三百零二條第四款分別定有明文。又按能源管理法
第二十條之一固規定「未經許可而經營中央主管機關指定之能源
產品之輸入、輸出、生產、銷售業務者，處一年以下有期徒刑、
拘役或科或併科新台幣三十萬元以下罰金，並得沒收其輸入、輸
出、生產、銷售之產品。」，惟九十年十月十一日制定公布施行
，同年月十三日生效之石油管理法第五十五條已明定「自本法施
行之日起，能源管理法有關石油之規定，不再適用。」，是石油
管理法公布生效後，關於違反石油管理法第十七條第一項或第二
項規定，未向直轄市、縣（市）主管機關申請核准設加油站，並
經審查合格，報請中央主管機關核發經營許可執照而經營汽油、
柴油之零售業務者，除有致生公共危險之情形，應依同法第四十
條第三項處以刑罰外，僅能依同法第四十條第一項第二款規定，
處以行政罰之罰鍰，即予以除罪化而廢止刑罰。本件台灣台中地
方法院檢察署檢察官以被告甲○○、乙○○二人，自八十六年起
，連續自國外進口主要成分為具有揮發性之碳氫化合物，可供用
之於壓縮著火式內燃機作為燃料用之溶劑，設立儲油槽，並僱用
被告丙○○、丁○○、戊○○三人負責出售事宜，共同未經許可
經營柴油之銷售業務，於八十八年十月二十日至同年月二十六日
陸續被警察查獲，因認被告甲○○、乙○○、丙○○、丁○○、
戊○○五人（下稱被告五人）共犯能源管理法第二十條之一未經
許可而經營中央主管機關指定之能源產品（柴油）之銷售業務罪
，而於八十九年五月六日向第一審法院即台灣台中地方法院提起
公訴，經第一審法院論處被告五人罪刑後，嗣經第一審檢察官及
被告五人提起第二審上訴，原審法院於九十一年四月三十日為判
決時，依上揭說明，自應以被告五人犯罪後法律已廢止其刑罰為
由，撤銷第一審判決，改諭知免訴之判決，始為適法。詎原審未
詳查及此，竟以被告五人上揭行為，無致生公共危險情事，不符
石油管理法第四十條第三項科處刑罰之要件，而撤銷第一審判決
，改諭知被告五人無罪之判決，原判決自有適用法則不當之違法
。案經確定，非常上訴意旨執以指摘，為有理由。惟原判決尚非
不利於被告五人，爰將原判決關於上揭違背法令部分撤銷，以資
糾正。
據上論結，應依刑事訴訟法第四百四十一條第一項第一款前段，
判決如主文。
中    華    民    國  九十五  年    十    月   十九   日
                      最高法院刑事第九庭
                          審判長法官  陳  正  庸
                                法官  賴  忠  星
                                法官  王  居  財
                                法官  林  開  任
                                法官  林  立  華
      本件正本證明與原本無異
                                      書  記  官
中    華    民    國  九十五  年    十    月  二十六  日
                                                  Ｒ


司法院資訊處製作；財團法人民間司法改革基金會備份。
